臺灣高等法院臺中分院民事判決　　　　 95年度上易字第316號
　　上　訴　人　丁○○○
　　　　　　　　　　　　　16.
　　　　　　　　乙○○
　　前列二人共同
　　訴訟代理人　林道啟律師
　　複 代理 人　甲○○
　　被 上訴 人　行政院農業委員會林務局東勢林區管理處
　　法定代理人　丙○○
　　訴訟代理人　陳日炘律師
上列當事人間請求返還林地事件，上訴人對於中華民國95年7月
14日臺灣台中地方法院93年度訴字第2208號第一審判決提起上訴
，本院於中華民國96年3月7日言詞辯論終結，判決如下：
     主文
原判決第一、二項關於命上訴人乙○○應將坐落台中縣和平鄉大
甲溪事業區第六十八林班地編號假第三十八地號土地內，如附圖
所示編號L部分面積０．五二三九公頃之果樹、茶樹予以剷除部
分，及命上訴人丁○○○應將坐落台中縣和平鄉大甲溪事業區第
六十八林班地編號假第三十八地號土地內，如附圖所示編號J部
分面積０．三六六一公頃之果樹、茶樹予以剷除部分，及該部分
假執行之宣告，暨訴訟費用之裁判均廢棄。
上開廢棄部分，被上訴人在第一審之訴及其假執行之聲請均駁回
。
其餘上訴駁回。
第一、二審訴訟費用由被上訴人負擔十分之一，上訴人丁○○○
負擔十分之六，上訴人乙○○負擔十分之三。
    事實及理由
壹、聲明部分：
一、上訴人方面：(一)原判決廢棄。(二)上廢棄部分，被上訴人在第
    一審之訴駁回。
二、被上訴人方面：上訴駁回。
貳、陳述及理由部分：
一、被上訴人主張：
(一)、坐落台中縣和平鄉大甲溪事業區第68林班假38地號之國有未
    登陸林地（下稱系爭林地），於民國88年1月1日起由台灣省
    政府農林廳林務局東勢林區管理處（即被上訴人之前身）出
    租予上訴人丁○○○實施造林，雙方訂有台灣省德基水庫集
    水區域內國有森林用地出租造林契約書（下稱系爭契約），
    並約定租期至96年12月31日屆滿。詎上訴人丁○○○於承租
    系爭林地後，未經被上訴人同意，竟不顧系爭林地水土流失
    ，擅自將原本總數為226株之數十年生蘋果樹，砍伐而僅剩
    約60株，並另行種植系爭契約第3條第2項造林樹種以外之茶
    樹用以牟利，復未經向上訴人申請即在系爭林地上增建如附
    圖所示K部分之工寮。而依系爭契約第6條規定：「如有左列
    情形之一者，甲方（即被上訴人，下同）得終止本租約收回
    林地：．．(五)乙方（即上訴人丁○○○，下同）擅自砍伐造
    林木或原有林木者。．．(八)違反法令使用租賃物者。(十)乙方
    違反本契約之約定者」；及系爭契約第10條規定：本契約未
    約定事項，乙方同意依照台灣省國有林事業區出租造林管理
    辦法．．規定辦理；及台灣省國有林事業區出租造林管理辦
    法第3條第1項規定：「租地造林人有左列情事之一者，林務
    局得終止租約．．(六)濫墾、盜伐或．．．違反規定種植農作
    物者。．．(八)其他違反本辦法之規定或契約者。」及同法第
    5條第1項第3款：「設置工寮應報請核准後實施」之規定，
    上訴人丁○○○顯已違反兩造系爭契約之約定，被上訴人爰
    以本件起訴狀繕本送達上訴人丁○○○時，兼為終止租約之
    意思表示，並本於租賃物返還請求權及所有物返還暨除去妨
    害請求權，請求上訴人丁○○○將系爭土地如附圖所示編號
    J部分面積0.3661公頃土地上之果樹、茶樹予以剷除，將系
    爭土地如附圖所示編號K面積0.0065公頃之工寮予以拆除，
    將系爭土地全部返還被上訴人。另上訴人乙○○為系爭林地
    如附圖所示編號L面積0.5239公頃部分之直接占有人，而上
    訴人丁○○○則屬間接占有人，上訴人丁○○○與被上訴人
    間之租約既經被上訴人終止，則上訴人乙○○直接占有系爭
    林地L部分，對被上訴人而言，即屬無權占有，是被上訴人
    本於民法第767條之物上請求權，自得請求上訴人乙○○將
    系爭林地如附圖所示編號L部分上之果樹、茶樹予以剷除，
    並將上揭林地均返還予被上訴人。其次，就遭上訴人丁○○
    ○砍伐之166株蘋果樹，依系爭契約第5條之約定，上訴人丁
    ○○○應賠償被上訴人損失，其損失賠償價額依第4條之標
    準計算，即每棵果樹新台幣（下同）3,080元乘以166株再乘
    以20%，核算金額為102,256元。另系爭林地租約既已終止，
    上訴人丁○○○無權占有系爭林地，受有相當於租金即以申
    報地價每平方公尺14元乘以系爭土地面積之年息6%之不當得
    利即每年7,531元，被上訴人併請求之。爰求為命：(一)上訴
    人乙○○應將坐落台中縣和平鄉大甲溪事業區第68林班如附
    圖所示假38地號編號L所示面積0.5239公頃林地上之果樹、
    茶樹予以剷除，並將上揭林地返還予被上訴人。(二)上訴人丁
    ○○○應將坐落台中縣和平鄉大甲溪事業區第68林班如附圖
    所示假38地號編號J所示面積0.3661公頃林地上之果樹、茶
    樹予以剷除；及將如附圖所示假38地號編號K所示面積0.006
    5公頃林地上之工寮予以拆除，將上揭林地連同第一項編號L
    所示面積0.5239公頃之林地，均返還與被上訴人。(三)上訴人
    丁○○○應給付被上訴人102,256元及自本起訴狀繕本送達
    翌日起至清償日止，按年息百分之五計算之利息。(四)上訴人
    丁○○○應自起訴狀繕本送達翌日起至前項土地返還日止，
    按年給付被上訴人7,531元。(五)願供擔保，請准宣告假執行
    之判決。
(二)、在本院補充陳述：上訴意旨抗辯縱上訴人丁○○○種植茶樹
    、使用工寮的狀態違反租約，亦係續約當時之現狀，被上訴
    人既已默示同意，且依行政院農業委員會公告之山坡地超限
    利用處理計畫，上訴人丁○○○已於茶樹之間實施造林，應
    非屬違約等語。惟查，茶樹之種植、及工寮之設置，既屬違
    約，被上訴人自得據以終止租約，況依上訴人丁○○○出具
    予被上訴人之台灣省國有林事業區出租造林續約申請書所載
    ，上訴人丁○○○業已切結：「．．二、凡在租約期間承租
    人願確實遵守契約條款各項規定加強造林、撫育或設施水土
    保持設施，如有故違反，願受有關規定條文處理，絕無異議
    ，恐空口無憑，特立此據」等語，故退萬步言，縱使上訴人
    丁○○○於88年2月5日續約時，系爭林地上已經栽種茶樹、
    違法使用工寮，上訴人丁○○○於續約後亦應立即將茶樹剷
    除、擴建工寮還原，俾資改善，使系爭林地合於上揭上訴人
    丁○○○出具之切結書內容及系爭契約約定使用狀態，鉅上
    訴人丁○○○仍然繼續栽種管理茶樹、違反規定使用工寮圖
    利，致使系爭租約仍處於「違反規定種植農作物者」、「工
    寮違約設置」之狀態，而未改善，被上訴人亦得據以終止租
    約。另上訴人抗辯行政院農業委員會有公告山坡地超限利用
    處理計畫部分，係指山坡地「超限利用」之情形，與本件非
    屬「超限利用」，而係個案上之「違約」種茶、擴建工寮之
    情形不同，此部分上訴意旨應屬誤會。
二、上訴人則以：
(一)、系爭林地原承租人即訴外人許清雲於84年間死亡後，由訴外
    人古珠金繼承，嗣因古珠金無力耕作，經被上訴人同意將系
    爭林地承租權賣與上訴人丁○○○後，上訴人丁○○○旋於
    84年11月8日與被上訴人簽訂系爭契約，嗣於88年2月5日再
    經被上訴人核准續約，租期自88年1月1日起至96年12月31日
    止。而系爭林地上之蘋果樹及茶樹均係原承租人許清雲栽種
    ，上訴人於84年間與被上訴人簽訂承租契約時，及延至88年
    辦理續租換約時至今日，系爭林地上同時栽種蘋果樹及茶樹
    之情況均未改變，故上訴人丁○○○於承租期間從未砍除任
    何一株蘋果樹，亦從未於系爭林地上種植其他農作物，自無
    違反系爭契約約定關於系爭林地之使用方法；另被上訴人係
    以同意將系爭林地包括其上之蘋果樹及茶樹交予上訴人丁○
    ○○經營管理之意思簽訂租賃契約，故上訴人丁○○○依約
    經營管理系爭林地上種植之蘋果樹、茶樹，以及採收果實及
    茶葉，並無違背雙方簽訂之租約，且系爭林地之現狀與88年
    間續約時並無不同，惟於88年間被上訴人仍願與上訴人丁○
    ○○辦理續約，今竟以上訴人丁○○○在系爭林地上種植茶
    樹為由，欲終止與上訴人丁○○○間之系爭租約，縱認種植
    茶樹確屬違反租約，但依民法第148條第2項之誠信原則，亦
    不應准許被上訴人以此為由終止系爭租約。又被上訴人以上
    訴人丁○○○違反台灣省國有林事業區出租造林管理辦法為
    由，終止系爭契約，惟該職權命令既無母法之授權，亦非僅
    就行政機關內部執行法律有關技術性、細節性事項所為規範
    ，而係對人民之權利義務為直接之規範，其效力應屬僅供參
    考，法官於審理案件時，並不受其拘束，故被上訴人以上訴
    人丁○○○違反該辦法即屬違反契約云云，應不值採信。另
    上訴人乙○○就其占用部分，雖與被上訴人無租賃關係，惟
    該部分土地位於上訴人丁○○○向被上訴人承租之土地範圍
    內，並經上訴人丁○○○同意使用，倘上訴人丁○○○與被
    上訴人間之租賃關係繼續存在，上訴人乙○○本於丁○○○
    之同意使用該土地即非無權占有等語，資為抗辯。
(二)、在本院補充陳述：
  1.按承租人固有應依約定使用方法使用使賃物之義務，惟所謂
    約定使用租賃物之方法，除依書面契約約定文義為解釋外，
    於出租人將租賃物點交承租人占有使用時之客觀事實亦應予
    以考量，尤其在國有土地主管機關恒以定型化租賃契約書與
    承租人締約時，尤應予以注意，否則即有違誠信原則。是被
    上訴人依租賃關係將系爭土地點交上訴人占有時，系爭土地
    倘已種植茶樹，以及已搭建工寮，則上訴人依現況占有使用
    系爭土地，應無違反契約之情形。換言之，應解釋為被上訴
    人默示同意上訴人以種植茶樹及繼續使用現存工寮之方法使
    用租賃物，否則被上訴人應自始即不准上訴人承租系爭土地
    ，或於租賃契約書上特別約定系爭土地之使用現狀不符合台
    灣省國有林事業區出租造林管理辦法，承租人應先將違反規
    定之茶樹剷除，以及將工寮拆除，才能避免上訴人以高達
    450萬元代價受讓系爭林地承租權可能遭到之風險。因此原
    審判決以系爭林地現實存在種植茶樹及搭建工寮之違反契約
    之前即存在，亦或嗣後才存在，被上訴人均得終止租約，其
    法律判斷違反誠信原則，應不足採。
  2.次按系爭契約第10條約定：本契約未約定事項，乙方同意依
    照台灣省國有林事業區出租造林地管理辦法、台灣省國有林
    事業區內濫墾清理計畫、行政院核定之德基水庫集水區陡坡
    農用地（超限利用地）處理要點及有關法令規定辦理。因此
    行政院公告山坡地超限利用處理計畫自屬契約內容之一部，
    上開計畫第3點第2項第2款規定：申請間植造林者，每公頃
    第一年應種植至少六百株或如「勵造林實施要點」附表規
    定株數三分之一以上，並於第三年種植達每公頃規定株數。
    第4款規定：未申請造林者，其長期作物遲應於九十三年底
    前完全清除；申請造林者，其長期作物應配合造林木生長逐
    年減少，最遲應於九十六年底前達到無超限利用作物之規定
    。依該規定，上訴人未將茶樹剷除，而以間作方式種植屬造
    林樹種之野柿子樹500株，實已符合農委會之要求。另依上
    開計畫之旨趣，農委會並未將違約種植農作物認定為違反契
    約得終止租約之事由甚明。被上訴人係農委會之下級機關，
    不得違反其上級機關規定之行政規則，擅自認定於承租林地
    上種植農作物即屬違約，原審未斟酌及此，亦未未洽。
  3.本按系爭林地上之蘋果樹係自然死亡，被上訴人主張係遭上
    訴人丁○○○砍除，並未舉證以實其說，依法自應為有利於
    上訴人之事實認定。再上訴人丁○○○受讓時，其上之工寮
    面積就是這麼大，縱退步言，認被上訴人有擴建工寮之事實
    ，然被上訴人亦應先定相當期間催告。
三、兩造在原審就下列事實不爭執，自得採為判決基礎：
  (一)坐落台中縣和平鄉大甲溪事業區第68林班假38地號之國有未
    登錄林地一筆，自88年1月1日起由台灣省政府農林廳林務局
    東勢林區管理處（即被上訴人之前身）出租予上訴人丁○○
    ○實施造林，租期至96年12月31日屆滿。上訴人丁○○○與
    被上訴人並訂立有台灣省德基水庫集水區域內國有森林用地
    出租造林契約書。
  (二)系爭林地上所種植之茶樹目前仍為上訴人丁○○○所管理並
    收成。
  (三)兩造對94年3月15日兩造之現場會勘紀錄之記載及照片之形
    式上真正不爭執。
  (四)對於附在原審卷之台灣省國有林事業區出租造林管理辦法、
    造林情形調查表、台灣省國有林地事業區出租造林續約申請
    書之形式上之真正不爭執。
  (五)假37地號是上訴人乙○○所承租，假38地號則是為上訴人丁
    ○○○所承租。附圖所示測量圖沒有錯誤。上開土地當初是
    由上訴人乙○○與上訴人丁○○○自行分界。假38地號如附
    圖所示編號J下方位置（即附圖所示編號L部分）目前非上訴
    人丁○○○直接占有使用，而是上訴人乙○○直接占有使用
    。
  (六)如被上訴人之本件請求成立，則對於被上訴人得請求上訴人
    丁○○○應自起訴狀繕本送達翌日起至系爭土地返還日止，
    按年給付被上訴人新台幣7,531元之事實不爭執。
四、至於被上訴人主張上訴人丁○○○有上開違反系爭契約之事
    由，上訴人乙○○無權占有系爭土地之事實，則為上訴人否
    認，是本件爭點為：(一)上訴人丁○○○有無違反系爭契約之
    約定在系爭土地上種植茶樹？(二)上訴人丁○○○是否未經申
    請增建工寮，有無違反系爭契約約定？(三)上訴人丁○○○有
    無違反系爭契約之約定砍除蘋果樹？(四)被上訴人終止系爭契
    約，是否有理由？(五)上訴人乙○○是否為無權占有？經查：
(一)、上訴人丁○○○部分：
　1.按「如有左列情形之一者，甲方（按即被上訴人，下同）得
  　終止本租約收回林地：．．(五)乙方（按即上訴人丁○○○，
    下同）擅自砍伐造林木或原有林木者。．．(八)違反法令使用
    租賃物者。．．．(十)乙方違反本契約之約定者」、「本契約
    未約定事項，乙方同意依照台灣省國有林事業區出租造林管
    理辦法，台灣省國有林事業區內濫墾地清理計畫，行政院核
    定之德基水庫集水區陡坡農用地（超限利用地）處理要點及
    有關法令規定辦理」，系爭契約第6條第5、8、10款、及第
    10條分別定有明文，依上開約定，台灣省國有林事業區出租
    造林管理辦法之規定為系爭契約內容之一部分，兩造自應受
    該規定之拘束。又按「第三條：租地造林人有左列情事之一
    者，林務局得終止租約，並將其地上物收歸國有，如有損失
    ，租地造林人應依約賠償．．(六)濫墾、盜伐或竊取森林主副
　  產物，收受、搬運、寄藏及故買其贓物，或違反規定種植農
    作物者。．．(八)其他違反本辦法之規定或契約者。」、「第
    五條：租地造林人有左列情事之一者，應報請核准後實施：
    ．．三設置或廢止林道、防火線、苗圃、工寮及其他附屬工
    事」，台灣省國有林事業區出租造林管理辦法第3條第1項第
    6、8款、第5條第1項第3款分別定有明文。依系爭契約之約
    定及前開規定，承租人如違反規定種植農作物者、或未經報
    請核准即設置工寮、或擅自砍除原有林木或造林木者，均屬
    違反系契租約之約定，出租人自得依系爭契約之約定終止系
    爭租賃契約。
　2.經查，系爭土地上種植有茶樹，該茶樹為上訴人丁○○○管
  　理及收成之事實，為兩造所不爭，且經證人即被上訴人之巡
    山員陳志豪在原審證稱：「我是90年2月發現現場（按指系
    爭林地）有種植茶樹，這點就是明顯違規。一開始我是先規
    勸。規勸了數個月，．．」等語（見原審卷第94頁）、證人
    葉卜井在原審結證稱略以：天府農場是上訴人丁○○○經營
    ，該農場的茶樹，有部分是上訴人丁○○○種植等語（見原
    審卷第173頁），並經原審會同上訴人丁○○○及臺中縣東
    勢地政事務所勘測屬實，有勘驗筆錄及臺中縣東勢地政事務
    所95年3月27日中東地測字第0950002828號函及所附複丈成
    果圖一份在原審卷可稽（見原審卷第165-167頁、第165-167
    頁），再查系爭土地上除上訴人丁○○○承租時原已存在之
    蘋果樹外，並無其他造林樹一節，亦有兩造不爭執其真正之
    94 年3月15日會勘紀錄及所附現場照片在原審卷可稽（見原
    審卷第76-87頁），足認上訴人丁○○○確有台灣省國有林
    事業區出租造林管理辦法第3條第1項第6款後段「違反規定
    種植農作物者」之行為，而符合系爭契約第6條第10款：「
    乙方違反本契約之約定者」規定情形，被上訴人自得依系爭
    契約第6條規定終止其與上訴人丁○○○間之租賃契約。上
    訴人丁○○○辯稱系爭土地原由許清雲承租，許清雲去世後
    ，由古珠金繼承其承租權，因古珠金無力耕作，而於83年11
    月1日將承租權轉讓與上訴人丁○○○，上開茶樹係許清雲
    所種植，其於88年2月5日與被上訴人續約時，上開茶樹已存
    在，被上訴人仍與其續訂租約，應認被上訴人已默示同意上
    訴人丁○○○繼續種植茶樹，被上訴人再以上訴人丁○○○
    種植茶樹為由終止系爭契約，自有違誠信原則等語。惟查，
    上訴人丁○○○與古珠金簽訂之讓渡書上所載讓渡標的物（
    含不動產及動產）為：「除乙方（按指古珠金，下同）與台
    灣省政府農林聽林務局東勢林區管理處所定出租造林契約書
    上所載之租貨物標示之外，另乙方自行開墾及自費按裝之鎮
    道水管弔水灌溉設施、工寮貳棟，園內單軌車一式，及各生
    產器具等等全部讓渡在內。（附國有森林用地出租造林契約
    書影印本壹份）」等語，有台灣省德基水庫集水區域內國有
    森林用地出租造林承租權讓渡書影本一份在原審卷為證（見
    原審卷第108-110頁），該份讓渡書上並未記載古金珠讓渡
    標的物包含茶樹，難據為有利上訴人丁○○○之證明。再查
    ，上訴人丁○○○於87年12月30日向被上訴人申請續租系爭
    土地，經被上訴人之巡山員陳瑩谷前往查勘結果，系爭土地
    上並無違規情事一節，亦有大甲溪事業區第68林班濫墾清理
    地承租人轉讓地造林情形調查表影本一份在原審卷為證（見
    原審卷第101頁），證人陳瑩谷在原審證稱：「八十八年一
    月二十八日填載會勘紀錄前，我確實有到現場去查看，當時
    系爭的林地確實無違規情事。照片所顯示的是系爭的林地，
    八十八年那時候沒有種茶，那時有合乎我們林務局規定的樹
    種在上面。．．」等語（見原審卷第92頁），足認上訴人丁
    ○○○辯稱上開茶樹係其受讓承租權之前即已存在等語，不
    足採信。上訴人丁○○○雖聲請訊問證人葉卜井證明上開茶
    樹並非其所種植等情，惟查，證人葉卜井雖在原審證稱略以
    ：伊自85年10間由上訴人丁○○○之兒子賴錦堂找伊幫忙在
    上訴人丁○○○經營之天府農場製茶，當時天府農場的茶樹
    至少應該已經種植4到5年等語，惟其亦證稱：「天府農場的
    茶樹，有部分是上訴人丁○○○種植，．．」等語，（見原
    審卷第173頁），依其證言內容所示，並不足以為上訴人丁
    ○○○並無在系爭土地上種植茶樹之證明。另上訴人丁○○
    ○在本院聲請囑託鑑定上開茶樹之樹齡，以證明該茶樹並非
    其所種植。惟查，「一般茶園開墾為移植一年生之茶苗，只
    需將樹齡減除茶苗之樹齡即可得知在某地之種植時間；若移
    植樹齡較高之茶樹則無法精確判斷其在移植後在某地之種植
    時間」等情，有行政院農業委員會茶業改良場文山分場95年
    12 月29日農茶改文作字第0950000739號函一份在本院卷可
    稽（見本院卷第39頁），是縱鑑定結果得據以得知系爭土地
    上茶樹之樹齡，然於無法確知茶樹在系爭土地種植之確實時
    間下，本件仍無法僅依茶樹之樹齡證明系爭土地上之茶樹並
    非上訴人丁○○○所種植，是上訴人聲請鑑定，核無必要，
    併予明。
　3.再查：
　(1)被上訴人與上訴人丁○○○係依台灣省國有林事業區濫墾地
  　清理計畫及有關法令規定訂立系爭契約，系爭契約係屬於台
    灣省德基水庫集水區域內國有森林用地出租造林契約等情，
    有系爭契約書影本一份在原審卷為證（見原審卷第47頁），
    又「三、使用限制：(一)水土保持：乙方應依甲方或台灣省政
　　府農林廳水土保持局指定之方式及期限內於其承租林地內完
  　成水土保持設施，並於租賃有效期間內隨時維護水土保持設
    施之功能，費用由乙方負擔。(二)造林樹種，乙方承租之林地
    限於種植香杉、楓香、台灣櫸、扁柏、柳杉、紅檜、赤揚，
    現有之梨×株數、桃×株數、蘋果二二六株數，不得增植或
    補植」，系爭契約第3條第1、2款分別定有明文，是被上訴
    人出租系爭土地予上訴人丁○○○之目的係為水土保持及造
    林，上訴人丁○○○自不得違反上開契約目的擅自砍除原有
    林木或造森木。惟查，依系爭契約第3條第2項記載，上訴人
　　丁○○○於88年間承租系爭土地時，其上有蘋果樹226株，
　  惟迄至94年3月15日被上訴人會勘系爭土地時（由上訴人子
    賴聰洲到場指界），其上僅剩100株蘋果樹（承租人呈報為
    89株），清查結果於70年種植者僅餘60株等情，為兩造所不
    爭，並有系爭契約書影本、94年3月15日梨山工作站大甲溪
    事業區第68林班假38地（丁○○○案）現場會勘記錄及照片
    等件在原審卷為證（見原審卷76-87頁），參酌上開照片所
    示，系爭土地上遍地種植茶樹，蘋果樹則係間雜稀疏分佈在
    茶樹園中，且無其他造林樹木種植在系爭土地上，系爭土地
    上並有供製茶使用之工寮，及短少之蘋果樹數目（166株）
    遠多於尚存之蘋果樹（60株）等情，如非人為刻意剷除破壞
    ，應不至短少如此多，足認短少之蘋果樹係因妨害上訴人丁
    ○○○經營茶樹以獲取高額利益而被擅自砍除。上訴人丁○
    ○○辯稱上開蘋果樹係因自然死亡而短少等語，自不足採信
    。按蘋果樹為系爭土地上之原有林木，其數目既經被上訴人
    與上訴人丁○○○在簽訂系爭契約時予以清點並載明在系爭
    契約上，上訴人丁○○○對於該蘋果樹係不得擅自砍除一節
    ，自難諉為不知，上訴人丁○○○仍擅自砍除上開蘋果樹
    166株，自已違反系爭契約之約定，依系爭契約第6條第5款
    規定被上訴人自得終止系爭契約。
  (2)再按「乙方應以善良管理人之注意保管租賃物，並保持其生
    產力，如有管理不週，致損害林木時，應賠償政府之損失」
    ，系爭契約第5條定有明文。上訴人丁○○○既違約砍除上
    開蘋果樹166棵，自應依上開規定負損害償責任。
　4.末查，系爭林地上蓋有工寮之事實為上訴人丁○○○所不爭
    ，並有前開原審勘驗筆錄、94年3月15日會勘紀錄、臺中縣
    東勢地政事務所施測之複丈成果圖、現場照片在原審卷可稽
    ，且經證人陳瑩谷在原審證稱：「系爭林班地工寮什麼時候
    建，我不知道，我八十八年去查核當時，舊的工寮就已經存
    在了．．」、「八十八年一月二十八日填載會勘記錄前，我
    確實有到現場去查看，．．至於工寮的部分，那時候沒有搭
    出那麼大的東西」等語（見原審卷第92、93頁），證人陳志
    豪在原審證稱：「（問：系爭的卷內照片第八頁、第九頁的
    新舊工寮，你九十年去查看時，是否就是這樣？）是的」、
    「（能否明顯看出照片上比較新的工寮，樓層、坪數？）二
    層，坪數約有二百坪」、「（擴建的工寮有無提出申請？）
    我有問過，應該是沒有提出申請。工寮的翻修、擴建都是要
    提出申請，我們同意後，才可以。．．」等語（見原審卷第
    94 、95頁），及參以上訴人丁○○○在之訴訟代理人在原
    審否認有擴建工寮之同時，對於上訴人丁○○○有將舊的工
    寮加以維修一節亦不爭執（見原審卷第94頁），自堪信被上
    訴人主張上訴人丁○○○未經申請核准即擴建工寮之事實為
    真，上訴人丁○○○自有違反前開台灣省國有林事業區出租
    造林管理辦法第5條第1項第3款規定及系爭契約之約定。上
    訴人丁○○○辯稱於續約時上開工寮已存在，被上訴人仍與
    其續約，足認被上訴人有默示同意其設置工寮等語，然上訴
    人丁○○○於續約後並非僅單純的繼續使用系爭土地上之原
    有之工寮，而係未經申請核准擅將該原有工寮予以擴建之事
    實，已如前述，其抗辯自無可採。
　5.末按終止租賃契約，應向他方當事人以意思表示為之，又出
    租人於訴狀表示其終止之意思者，自訴狀送達於承租人時，
　　契約即為終止（最高法院23年度上字第3867號判例意旨參照
　  ）。本件上訴人丁○○○有上開違反系爭契約之事實，既如
    前述，依系爭契約第6條約定，被上訴人自得終止系爭契約
    。再查，被上訴人已於93年10月12日以本件起訴狀繕本之送
    達，為向上訴人丁○○○終止系爭契約之意思表示，該起訴
    狀繕本並於93年11月26日送達上訴人丁○○○，有送達證書
    一份在原審卷為證（見原審卷第21頁），是被上訴人主張系
    爭契約業經其終止，上訴人丁○○○仍無權占用系爭土地，
    堪信為真。被上訴人於終止系爭契約後，請求上訴人丁○○
    ○將附圖所示編號K面積0.0065公頃之工寮予以拆除，並返
    還系爭土地即上開38地號土地全部予被上訴人，核屬有據。
    至被上訴人請求上訴人丁○○○將附圖所示J部分面積0.366
    1公頃之果樹、茶樹剷除部分，按不動產之出產物尚未分離
    者，為該不動產之部分，民法第66條第2項定有明文，又「
    不動產之出產物尚未分離者，為該不動產之部分，民法第六
    十六條第二項有明文規定，某甲等在某乙所有地內侵權種植
    某出產物，當然屬於某乙所有，如果該項出產物為某甲等割
    取，即不能謂某乙未因其侵權行為而受損害。」（最高法院
    31年上字第952號判例參照），本件系爭土地既為國有，由
    被上訴人管理，則揆諸上開說明，土地上之果樹、茶樹應由
    不動產所有人即系爭土地所有人取得所有權，上訴人既無所
    有權，自不得予以處分或剷除，是被上訴人請求上訴人剷除
    此部分之果樹及茶樹部分，為無理由，不應准許。
  6.按系爭契約第5條規定：「乙方應以善良管理人之注意保管
    租賃物，並保持其生產力，如有管理不週，致損害林木時，
    應賠償損失」，第4條約定：「租金：租地造林木、竹、葉
    樹為政府與乙所共有，租金應由乙方於林林採伐前或實採
    取時，按左列標準拆成現金給付甲方。．．(四)樹（包含
    實）：甲方分收百分二十，乙方分收百分之八十」，有系爭
    契約影本可稽。經查，上訴人丁○○○違約擅自砍除系爭土
    地上之蘋果樹166株，既如前述，是被上訴人依前開規定請
    求上訴人丁○○○賠償其依上開果樹分收20%、及依台灣省
    交通處72年6月16日七二交四字第25953號函所示16年以上之
    蘋果樹每株3,080元之標準計算其所受損害102,256元（計算
    式：3080元×166株×20%=102256元），為有理由。
  7.按無法律上之原因而受利益，致他人受有損害者，應返還其
    所受利益，民法第179條定有明文。按無權占有他人土地，
    可能獲得相當於租金之利益，為社會通常之觀念（參照最高
    法院61年台上字第1695號判例意旨）。上訴人丁○○○在系
    爭契約終止後後，仍無權占用被上訴人管理之系爭土地，被
    上訴人代國家請求上訴人丁○○○賠償自起訴狀繕本送達翌
    日起至清償日止相當租金之損害，為有理由。再按耕地租用
    之地租不得超過法定地價百分之八，土地法第110條第1項、
    第3項分別定有明文。而法定地價依土地法第148條規定，係
    土地所有人依該法規定所申報之地價，在平均地權條例施行
    區域，依平均地權條例施行細則第21條之規定，公有土地以
    各該宗土地之公告地價為申報地價。土地法第110條第1項、
    第3項關於耕地計收地租之規定，於請求賠償相當於租金之
    損害之事件，當亦可據為計算損害之標準。本院審酌上訴人
    丁○○○占有之系爭土地係位於偏遠山坡地，並非城市地方
    土地，且上訴人在其上係種植茶樹或搭建工寮，系爭土地之
    申報地價僅為每平方公尺為14元，有土地登記謄本在原審卷
    為證，上訴人丁○○○已同意以申報地價之百分之六作為計
    算本件不當得利之標準等情，故認上訴人丁○○○因無權占
    用上開林地每年所受利益為7,531元（計算式為：14元×8965
    平方公尺×6﹪＝7531元，元以下四捨五入）。是被上訴人
    請求上訴人丁○○○按年給付7,531元之不當得利，於法有
    據，應予准許。
  8.上訴人抗辯行政院公告之「山坡地超限利用處理計畫」依系
    爭契約第10條約定為系爭契約內容之一部分，再依上開計畫
    第3點第2項第2款規定，上訴人未將茶樹剷除，而以間作方
    式種植屬於造林樹之野柿子樹500株，已符合農委會之要求
    ，另農委會既未將違約種植農作物認定為違反契約得終止租
    約事由，被上訴人為農委會之下級機關，自不得違反農委會
    之行政規則等語。惟查，本件係上訴人丁○○○違反系爭契
    約使用系爭土地，核與超限利用山坡地情形不同，再系爭契
    約約定之目的為造林及水土保持，不得違約種植農作物，已
    如前述，並無契約文義不明應另求解釋之必要，自無援用農
    委會上開之必要，上訴人上開抗辯同無可採。
(二)、上訴人乙○○部分：上訴人乙○○占有系爭土地如附圖所示
    編號L面積0.5239公頃部分之事實，為兩造所不爭，並有前
    開臺中縣東勢地政事務所95年3月27日中東地測字第0950002
    828號函及所附複丈成果圖一份在原審卷可稽（見原審卷第
    165-167頁），堪信為真，上訴人乙○○既非上開土地之承
    租人，其占用系爭土地，亦未舉證證明其對上開土地有何合
    法占用權源，其使用上開土地自屬無權占有。上訴人乙○○
    雖辯稱其係經上訴人丁○○○之同意使用，或其係因承租與
    系爭土地隔鄰之37地號土地，與上訴人丁○○○分界不清致
    占用系爭土地等語，惟縱認其抗辯上開土地是由上訴人丁○
    ○○同意其使用不虛，然因上訴人丁○○○與被上訴人間之
    租賃關係業已終止，上訴人丁○○○已無合法占用系爭土地
    之權利，是上訴人乙○○亦無再本於間接占用人之身分繼續
    占用上開土地之權利，至其另抗辯因與上訴人丁○○○分界
    不清，並無解於其無權占用上開土地之事實，其上開抗辯自
    無可採。被上訴人基於管理人地位及民法第767條規定，請
    求上訴人乙○○交還前開編號L部分之土地，為有理由。至
    於被上訴人請求上訴人乙○○剷除上開L部分土地上之果樹
    、茶樹部分，按不動產之出產物尚未分離者，為該不動產之
    部分，民法第66條第2項定有明文，又「不動產之出產物尚
    未分離者，為該不動產之部分，民法第六十六條第二項有明
    文規定，某甲等在某乙所有地內侵權種植某出產物，當然屬
    於某乙所有，如果該項出產物為某甲等割取，即不能謂某乙
    未因其侵權行為而受損害。」（最高法院31年上字第952號
    判例參照），本件系爭土地既為國有，由被上訴人管理，則
    揆諸上開說明，土地上之果樹、茶樹應由不動產所有人即系
    爭土地所有人取得所有權，上訴人乙○○既無所有權，自不
    得予以處分或剷除，是被上訴人請求上訴乙○○人剷除此部
    分之果樹及茶樹部分，為無理由，不應准許。
五、綜上所述，原審就上開應予准許部分，為上訴人敗訴判決，
    並依兩造陳明，酌定供擔保金額為准免假執行之宣告，核無
    不合，上訴論旨指摘原判決此部分不當，求予廢棄，為無理
    由，應予駁回。至上開不應准許部分，原審未查，遽為上訴
    人敗訴判決，上訴論旨指摘原判決此部分不當，求予廢棄改
    判，為有理由，應由本院予以廢棄改判。
六、本件事證已臻明確，兩造其餘攻擊防禦方法及舉證，核與本
    件判決結果不生影響，爰不另一一論述，併此敘明。
據上論結，本件上訴為一部有理由，一部無理由，依民事訴訟法
第450條、449條第1項、79條但書、第78條、第85條但書，判決
如主文。
中　　華　　民　　國　　96　　年　　3 　　月　　14　　日
                      民事第六庭審判長法　官  袁再興
                                      法　官  吳惠郁
                                      法　官  陳賢慧
以上正本係照原本作成。
不得上訴。
                                      書記官  金珍華
中　　華　　民　　國　　96　　年　　3 　　月　　14　　日
                                                      Ｍ
